【裁判字號】    94,易,597
【裁判日期】    951026
【裁判案由】    違反勞動基準法
【裁判全文】
臺灣臺南地方法院刑事判決               94年度易字第597號
聲  請  人  臺灣臺南地方法院檢察署檢察官
被      告  甲○○
            丙  ○
共      同
選任辯護人  鄭世賢律師
上列被告因違反勞動基準法案件，經檢察官聲請簡易判決處刑（
九十三年度偵續字第六七號、九十四年度偵字第四五五號、九十
四年度偵字第二七七四號），本院認不宜以簡易判決處刑（九十
四年度簡字第七六九號），改以通常程序審理，被告就犯罪事實
為有罪之陳述，本院裁定進行簡式審判程序，判決如下：
    主  文
甲○○、丙○法人之代表人，違反勞動基準法第五十五條第一項
關於勞工退休金之給與標準之規定，各科罰金新臺幣貳萬元，如
易服勞役均以新臺幣壹仟元折算壹日。均緩刑貳年。
    事  實
一、丙○係設於臺南縣新營市○○街六十號之「榮茂機械廠股份
    有限公司」（下稱榮茂公司，業於民國九十三年六月四日核
    准解散登記）實際負責人，甲○○則係榮茂公司代表處理勞
    工事務之經營負責人，兩人皆為勞動基準法第二條第二款所
    稱之「雇主」，民國八十八年十一月六日於臺南縣新營市○
    ○街八號一樓另設「永騰機械工業有限公司」（下稱永騰公
    司）（永騰公司未經起訴），惟仍與榮茂公司經營同一業務
    ，實際廠址仍設於臺南縣新營市○○街六十號，並以永騰公
    司名義接續僱用原榮茂公司部分員工。其二人均明知勞工工
    作十五年以上年滿五十五歲者，得自請退休，及勞工退休時
    ，雇主應依勞動基準法第五十五條第一項關於勞工退休金之
    給與標準給與勞工退休金，竟於九十二年七月五日，於其所
    屬員工乙○○（民國三十九年三月十五日生，自六十三年七
    月八日起至九十年七月二日止，以榮茂公司名義投保，自九
    十年七月三日起接續以永騰公司名義投保）申請退休時，工
    作年資共計已達二十八年又十一月，卻僅給與新臺幣（下同
    ）二十萬元，而未依勞動基準法第五十五條第一項關於勞工
    退休金之給與標準之規定發給乙○○退休金，乙○○因而向
    臺南縣政府提出申訴，經該府進行勞資爭議協調，丙○、甲
    ○○拒絕依勞動基準法之規定給付退休金，致乙○○無法追
    索榮茂公司所欠員工退休金。
二、案經臺南縣政府告發及臺灣臺南地方法院檢察署檢察官自動
    偵查提起公訴。
    理  由
一、上開犯罪事實，業據被告丙○、甲○○於本院審理時坦承不
    諱，又被告丙○於偵查中自承其於案發時，雖未擔任榮茂公
    司負責人，但公司客戶詢價時，其負責報價其採購材料之公
    司主要業務，並由其代表其女兒即公司負責人李品儀處理乙
    ○○退休勞資爭議問題，而甲○○係當時公司設廠之廠長，
    為經營負責人，負責勞工調度、薪資發放等節（見該署九十
    二年度發查字第三五二三號卷第三十一頁），核與勞工乙○
    ○於偵查中及本院審理時證述情節相符，並有台南縣政府九
    十二年十月二十七日函附之勞資爭議調解申請書、開會通知
    單、處理勞資爭議協調會議記錄、勞工保險被保險人投保資
    料表、同意書各一紙、公司基本資料查詢二份、南區國稅局
    九十三年七月三十日南區國稅南縣二字第０九三００二七四
    九一號函所附綜合所得稅申報書、勞工保險退保申報表、勞
    工保險加保申報表、勞工保險卡、勞工保險局九十三年八月
    三日保承資字第０九三一０三五八二一０號函附之勞工保險
    被保險人投保資料表、各類所得扣繳暨免扣繳憑單二紙、九
    十二年間打卡考勤表等件在卷可稽，被告自白核與事實相符
    ，被告犯行均洵堪認定，應予論科。
二、查丙○、甲○○俱為案發時，榮茂公司、永騰公司之實際負
    責人；次查榮茂公司、永騰公司於法律上縱為各自獨立之法
    人人格，然實際經營者均為被告丙○、甲○○，又乙○○工
    作內容、地點均未變更，則依照勞動基準法保護勞工權益之
    意旨，宜放寬「同一雇主調動」之認定（參見臺灣高等法院
    九十二年度勞上易字第五三號民事判決意旨），則告訴人乙
    ○○先自榮茂公司離職，並非由永騰公司重新僱用，而係由
    永騰公司接續僱用。且乙○○既受同一雇主調動，即便並非
    在同一事業單位調動，亦可合併計算其前後事業單位之工作
    年資，是勞工乙○○於榮茂公司與永騰公司之工作年資併計
    之結果，實已達二十九年，當符勞動基準法第五十三條之退
    休條件，永騰公司自應依同法第五十五條之規定，給與告訴
    人足額之退休金。被告丙○、甲○○均係法人之代表人，於
    勞工乙○○申請退休時，未依勞動基準法第五十五條第一項
    關於勞工退休金之給與標準之規定發給退休金，核其所為，
    均係違反勞動基準法第五十五條第一項勞工退休金之給與標
    準之規定，應依同法第七十八條之規定論處。爰審酌被告丙
    ○、甲○○均為法人之代表人，其代表人因執行業務，違反
    勞動基準法第五十五條第一項關於勞工退休金之給與標準規
    定之犯罪動機、情節、對勞工權益之損害程度及與勞工乙○
    ○成立調解，乙○○並表示不願追究乙節，有言詞聲請調解
    筆錄一紙在卷可稽，其犯後坦承犯行，顯有悔意等一切情狀
    ，量處如主文所示之刑，並諭知易服勞役之折算標準。又被
    告行為時，刑法第四十二條第二項前段規定：「易服勞役以
    一元以上三元以下折算一日。」，又被告行為時之易服勞役
    折算標準，業據修正前罰金罰鍰提高標準條例第二條前段規
    定，就其原定數額提高為一百倍折算一日，則被告行為時之
    易服勞役折算標準，應以銀元三百元折算一日，即新台幣九
    百元折算一日。惟九十五年七月一日修正公布施行之刑法第
    四十二條第三項前段規定：「易服勞役以新台幣一仟元、二
    仟元或三仟元折算一日。」比較修正前後之易服勞役折算標
    準，以修正後之規定，較有利於被告，則應依刑法第二條第
    一項後段規定，適用修正後之刑法第四十二條第三項前段規
    定，定其折算標準。另被告丙○、甲○○均未曾受有期徒刑
    以上刑之宣告，有臺灣高等法院被告全國前案紀錄表在卷可
    稽，因一時失慮，致罹刑典，犯後俱坦承犯行，深表悔意，
    經此偵審程序，並經科刑判決，應知警惕而無再犯之虞，本
    院因認其所宣告之刑以暫不執行為適當，本件依修正前後刑
    法第七十四條規定皆得宣告緩刑，即無新舊法比較問題，應
    當然適用新法第七十四條第一項第一款宣告之（最高法院九
    十五年五月二十三日刑事庭第八次會議決議），爰各諭知緩
    刑二年。
三、公訴意旨另以：丙○與甲○○均係榮茂公司之實際負責人，
    均明知乙○○自六十三七月八日起至九十二年七月五日止受
    僱於榮茂公司，共服務二十九年方退休，榮茂公司應依勞動
    基準法第五十五條、第五十六條之規定，每月為乙○○提撥
    退休準備金，並按乙○○之工作年資給付退休金；惟丙○與
    甲○○為規避給付退休金之義務，竟基於偽造文書之犯意聯
    絡，虛偽向勞工保險局申報乙○○於九十年六月二十九日自
    榮茂公司離職，再向勞工保險局、財政部臺灣省南區國稅局
    台南縣分局（下稱南區國稅局）申報乙○○九十年七月二日
    至永騰公司任職，使不知情之勞工保險局、國稅局公務員，
    登載於其等執掌之公文書「勞工保險被保險人投保資料表」
    、「勞工保險卡」、「各類所得扣繳暨免扣繳憑單」、足生
    損害於乙○○，因認丙○、甲○○另涉有使公務員登載不實
    罪嫌。公訴人認被告涉嫌偽造文書罪嫌，無非以告訴人乙○
    ○之指訴及卷附之「勞工保險被保險人投保資料表」、「勞
    工保險卡」、「各類所得扣繳暨免扣繳憑單」等件為其論據
    ，經查：
  (一)按犯罪事實應依證據認定之，無證據不得認定犯罪事實；又
    不能證明被告犯罪者，應諭知無罪之判決，刑事訴訟法第一
    百五十四條第二項、第三百零一條第一項分別定有明文。次
    按刑法第二百十四條使公務員登載不實罪，乃使公務員為不
    實事項登載之行為；又該罪之成立，以足生損害於公眾或他
    人為其要件，若前開使公務員登載不實之行為，於其完成後
    之狀態加以審查，並未存有損及不特定人或特定他人之合法
    利益者，即難構成本罪（最高法院四十九年台非字第十八號
    判例意旨參照）。
  (二)查永騰公司於八十八年十一月六日設立登記，告訴人乙○○
    並於九十年七月三日於榮茂公司退保，並於同日以永騰公司
    名義辦理加保，其後均以永騰公司員工身份每日打卡、領取
    薪資、申報綜合所得稅等節，有南區國稅局九十三年七月三
    十日南區國稅南縣二字第０九三００二七四九一號函所附綜
    合所得稅申報書、勞工保險退保申報表、勞工保險加保申報
    表、勞工保險卡、勞工保險局九十三年八月三日保承資字第
    ０九三一０三五八二一０號函附之勞工保險被保險人投保資
    料表、各類所得扣繳暨免扣繳憑單二紙、九十二年間打卡考
    勤表等件在卷可稽，足見告訴人乙○○持有前開打卡資料、
    扣繳憑單等單據時，即可知悉係永騰公司員工，是被告丙○
    、甲○○辯稱辦理加退保，並將乙○○調職至永騰公司，乙
    ○○知情並同意等語，堪可採信。證人乙○○於本院審理時
    雖證以完全不知情乙節，顯然與常情有悖，蓋證人乙○○於
    每日打卡、按月領取薪資、每年申報所得稅必然收受永騰公
    司核發之打卡紀錄、薪資單或扣繳憑單，其上均顯示有「永
    騰公司」字樣，證人乙○○猶稱不知調往永騰公司任職乙節
    ，自難憑信。是以，乙○○既然明知其調往永騰公司之事實
    ，被告丙○、甲○○據以向勞工保險局、南區國稅局辦理相
    關手續，自難認有何使公務員登載不實之情節。再者，勞工
    保險局、南區國稅局受理被告丙○、甲○○將告訴人乙○○
    自榮茂公司調職至永騰公司任職，並由榮茂公司退保，同時
    於永騰公司加保之事項，登載於其等執掌之公文書「勞工保
    險被保險人投保資料表」、「勞工保險卡」、「各類所得扣
    繳暨免扣繳憑單」，亦僅使勞工保險局、國稅局得據以核課
    勞工保險費用、勞工保險給付相關事宜及課徵所得稅等事項
    ，以上係依據勞工當時薪資而定，均不因乙○○係榮茂公司
    或是永騰公司而受影響，即並未使乙○○本人或是其他不特
    定人受有損害或有損害之虞，參酌上開判例意旨及說明，自
    難認被告前開行為符合使公務員登載不實之構成要件行為，
    復查無其他積極證據足資證明被告丙○、甲○○涉有公訴意
    旨所稱使公務員登載不實犯行，依法原應諭知無罪，是此部
    分並無公訴人所指，與前述論罪科刑之違反勞動基準法犯行
    ，有牽連犯之裁判上一罪關係，即應退回由公訴人另行處理
    ，併此敘明。
據上論斷，應依刑事訴訟法第二百七十三條之一第一項、第二百
九十九條第一項前段，勞動基準法第七十八條，刑法第二條第一
項後段、第十一條前段、第四十二條第三項、第七十四條第一項
第一款，罰金罰鍰提高標準條例第一條，判決如主文。
中    華    民    國    95    年    10    月    26    日
                  刑事第八庭    法  官  王慧娟
以上正本證明與原本無異
如不服本判決應於送達後10日內向本院提出上訴狀（應附繕本）
。
                                書記官  吳姁穗
中    華    民    國    95    年    10    月    26    日
附錄法條：
勞動基準法第78條
違反第 13 條、第 17 條、第 26 條、第 50 條、第 51 條或第
 55 條第 1 項規定者，處 3 萬元以下罰金。


司法院資訊處製作；財團法人民間司法改革基金會備份。
